ACORDAO-COMPLETO-2491434

ACÓRDÃO 9287/2021 ATA 25/2021 - SEGUNDA CÂMARA

VISTOS, relatados e discutidos estes autos em que se analisa ato de admissão de pessoal emitido pela Caixa Econômica Federal. 
ACORDAM os ministros do Tribunal de Contas da União, reunidos em sessão da 2ª Câmara, diante das razões expostas pelo relator e com fundamento no art. 71, inciso III, da Constituição Federal e nos arts. 1º, inciso V, e 39, inciso I, da Lei 8.443/1992, c/c os arts. 259, inciso I, 260, §§ 1º e 2º, do Regimento Interno/TCU, em:
9.1. considerar ilegal o ato de admissão emitido em favor de Paulo Onete Garcia dos Santos e negar-lhe o correspondente registro; 
9.2. determinar à Caixa Econômica Federal que:
9.2.1. acompanhe os desdobramentos da Ação Civil Pública 0000059-10.2016.5.10.0006, em trâmite na Justiça Trabalhista, e, em caso de desconstituição da sentença, torne sem efeito o ato de admissão, bem como providencie o cadastramento do desligamento no sistema e-Pessoal; e 
9.2.2. dê ciência, no prazo de 15 (quinze) dias, a contar do recebimento da notificação deste Acórdão, do inteiro teor desta Deliberação ao interessado acima nominado, encaminhando a este Tribunal, no prazo de 30 (trinta) dias, comprovante da referida ciência.

Ato de admissão de pessoal em que se discute a contratação de empregado após a validade de concurso prorrogada judicialmente até o trânsito em julgado da decisão.

Segunda Câmara

Caixa Econômica Federal.

3. Interessado: Paulo Onete Garcia dos Santos (XXX.129.582-XX)

13.1. Ministros presentes: Bruno Dantas (Presidente), Aroldo Cedraz e Raimundo Carreiro.
13.2. Ministro-Substituto convocado: Marcos Bemquerer Costa (Relator).
13.3. Ministro-Substituto presente: André Luís de Carvalho.

MARCOS BEMQUERER

Trata-se de ato de admissão de pessoal emitido pela Caixa Econômica Federal - Caixa em favor de Paulo Onete Garcia dos Santos. 
2.	 A Secretaria de Fiscalização de Integridade de Atos e Pagamentos de Pessoal e de Benefícios Sociais - Sefip analisou o processo e concluiu por considerar ilegal o ato admissional e negar-lhe o correspondente registro (peças 5 e 6) . A seguir, reproduzo excerto do exame realizado pela Sefip na instrução da peça 6: 
"EXAME TÉCNICO
Procedimentos aplicados
3. Os procedimentos para exame, apreciação e registro de atos de pessoal encontram-se estabelecidos na Instrução Normativa/TCU 78/2018 e na Resolução/TCU 206/2007. Essas normas dispõem que os atos de pessoal disponibilizados por meio do e-Pessoal devem ser submetidos previamente a críticas automatizadas, com base em parâmetros predefinidos.
4. As críticas das informações cadastradas na etapa de coleta do ato foram elaboradas e validadas levando-se em conta as peculiaridades de cada ato. Os itens verificados nessa etapa são inerentes a dados cadastrais, fundamentos legais, mapa de tempo, ficha financeira, assim como eventuais ocorrências de acumulação. Trata-se de verificações abrangentes, minuciosas e precisas e sem a necessidade de ação humana e, portanto, menos suscetíveis a falhas. As críticas aplicadas estão discriminadas no sistema, no Menu e-Pessoal, opção 'Crítica', que podem ser acessadas mediante concessão de perfil específico a servidores do TCU responsáveis pela análise.
5. Além das críticas automatizadas, há verificação humana adicional no caso de haver alertas do sistema ou informações não formatadas, como esclarecimentos do gestor ou do controle interno.  
6. As críticas também consideram os registros do Sistema Integrado de Administração de Recursos Humanos (Siape) . O Siape disponibiliza informações atualizadas sobre as parcelas que integram os proventos, diferentemente, portanto, do e-Pessoal, que informa as parcelas no momento do registro do ato. 
7. Essa confrontação com o Siape fornece uma visão atual e verdadeira da situação, o que permite descaracterizar irregularidades e inconsistências que, embora constantes do e-Pessoal, já foram corrigidas.
8. As verificações detectadas no ato encontram-se discriminadas na aba de pendências do ato no sistema e-Pessoal, bem como no espelho do ato contemplado por esta instrução.
Exame das Constatações
9. Ato: 133950/2019 - Interessado: PAULO ONETE GARCIA DOS SANTOS - CPF: XXX.129.582-XX
9.1. Parecer do Controle Interno: considerar o ato legal.
9.2. Constatações e análises: 
9.2.1. Ato com anexo do tipo sentença judicial (ACP 0000059-10.2016.5.10.0006) .
a. Justificativa do Gestor de Pessoal: não há. Verificação efetuada no âmbito do TCU.
b. Análise do Controle Interno:  não há. Verificação efetuada no âmbito do TCU.
c. Análise da Equipe Técnica: ilegal.
Trata-se de Ação Civil Pública 00059-10-2016-5-10-0006 proposta pelo Ministério Público do Trabalho em face da Caixa Econômica Federal (Caixa) , na qual o Parquet noticia que a Caixa não tem observado os princípios constitucionais que regem a Administração Pública, em especial os previstos no artigo 37 da Constituição Federal, na realização de seus concursos públicos, ferindo a transparência ao lançar apenas editais com previsão de cadastro reserva ou vagas irrisórias, embora tenha quantitativo de cargos a prover suficientes para indicação no ato de publicação dos certames, o que gerou a instauração da mediação 1840/2015 e o Inquérito Civil 2543/2015, para apuração das irregularidades. Requer do Judiciário que o banco apresente estudo indicativo das vagas a serem preenchidas, de acordo com a real necessidade de mão-de-obra, bem como a suspensão do término da validade dos editais 001/2014NM e 001/2014NS, até solução definitiva da lide.
Em decisão, de 29/1/2016, que antecipou, parcialmente, a tutela pretendida, a Juíza do Trabalho Substituta da 6ª Vara do Trabalho do DF determinou:
a) a SUSPENSÃO DO TERMO FINAL de validade dos concursos públicos regidos pelos Editais de n. 001/2014-NM e 001/2014-NS, com a sua consequente prorrogação até o trânsito em julgado da presente ação, além da observância de prioridade dos aprovados nos referidos certames na ocasião de realização de novo concurso público;
b) que a ré, CAIXA ECONÔMICA FEDERAL, SE ABSTENHA de realizar novos certames que tenham a figura exclusiva do cadastro de reserva, ou que contenham número irrisório de vagas não correspondente à real demanda do banco no momento da publicação do edital.
Em 6/10/2016, a Sentença proferida confirmou aquela decisão, mantendo a postergação da validade do concurso até o trânsito em julgado dessa decisão. O processo ainda tramita naquela Vara do Trabalho.
Conforme já anotado, a admissão se deu com fundamento em prorrogação da validade do concurso mediante decisão judicial. A data de validade do concurso, sem a intervenção do Judiciário, seria 16/6/2016. Em situações análogas, esta Corte de Contas vem negando o registro a admissões realizadas após a validade do concurso, porém, sem adotar providências para a cessação do vínculo dos empregados com a empresa, até porque a ação judicial mencionada ainda não obteve trânsito em julgado. Podem ser citados como exemplo os seguintes precedentes: Acórdãos 7135/2014, 7464/2014, 7882/2014, 671/2015, 1140/2015, 2595/2015, 3091/2015, 3251/2015, 3618/2015 e 3503/2016, todos da Primeira Câmara, de relatoria do Ministro Benjamin Zymler, Acórdão 3713/2019-TCU-Segunda Câmara, de relatoria da Ministra Ana Arrais, Acórdão 8779/2020-TCU-Primeira Câmara, de relatoria do Ministro Bruno Dantas. Portanto, seguindo a linha jurisprudencial da Corte de Contas, entende-se que o ato de admissão em tela deve ter o registro negado, sem a adoção de providências para tornar sem efeito a contratação em questão, enquanto não houver o desfecho da Ação Civil Pública 00059-10-2016-5-10-0006, em trâmite na Justiça Trabalhista da 10ª Região, se desfavorável aos interessados.
9.2.2. A data informada no campo 'Data da convocação' é maior que a data informada no campo 'Data de validade do processo seletivo após prorrogação':
a. Justificativa do Gestor de Pessoal: não há. Verificação efetuada no âmbito do TCU.
b. Análise do Controle Interno:  não há. Verificação efetuada no âmbito do TCU.
c. Análise da Equipe Técnica: ilegal.
Possível irregularidade já analisada no item acima.
9.3. O quadro resumo de ocorrências e, quando for o caso, o detalhamento da norma legal e da jurisprudência para as inconsistências acima elencadas encontra-se no anexo II dessa instrução. 
 (...) 
CONCLUSÃO
10. A abrangência e a profundidade das verificações levadas a efeito fundamentam convicção de que o ato 133950/2019 pode ser apreciado pela ilegalidade, em razão das irregularidades apontadas no item Exame das Constatações desta instrução, que representam afronta à legislação e à jurisprudência de referência.
11. O aludido ato deu entrada neste Tribunal há menos de cinco anos, não sendo aplicável, portanto, o procedimento de contraditório e ampla defesa determinado pelo Acórdão 587/2011-TCU-Plenário.
PROPOSTA DE ENCAMINHAMENTO
12. Ante o exposto, com fundamento no art. 71, inciso III, da Constituição Federal, nos arts. 1º, inciso V, e 39, incisos I e II, da Lei 8.443/1992, e no art. 260 do Regimento Interno/TCU, propõe-se: 
12.1. Considerar ilegal a admissão de PAULO ONETE GARCIA DOS SANTOS (...) e recusar registro ao correspondente ato, com base nos arts. 71, inciso III, da Constituição Federal, 1º, inciso V, e 39, inciso II, da Lei 8.443/1992 e 260, § 1º, do Regimento Interno/TCU.
12.2. Com fulcro no art. 262, caput, do Regimento Interno/TCU e dos arts. 4º, 5º, e § 1º do art. 6º da Resolução/CU 315/2020, determinar à Caixa Econômica Federal que acompanhe os desdobramentos da Ação Civil Pública 00059-10-2016-5-10-0006, em trâmite na Justiça Trabalhista da 10ª Região, e, adote as medidas pertinentes em caso de desconstituição da sentença que estendeu por prazo indeterminado a validade do concurso público regido pelos Editais 001/2014NM e 001/2014NS, torne sem efeito seu ato de admissão nos quadros da entidade, bem como providencie o cadastramento do respectivo desligamento no sistema e-Pessoal."
3.		O Ministério Público junto ao TCU, representado pelo Procurador Rodrigo Medeiros de Lima, manifestou-se de acordo com o encaminhamento sugerido pela Sefip (peça 7) .
		É o Relatório.

não há

Procurador Rodrigo Medeiros de Lima.

PESSOAL. ATO DE ADMISSÃO. VALIDADE DE CONCURSO PRORROGADA JUDICIALMENTE ATÉ O TRÂNSITO EM JULGADO DA DECISÃO. POSSIBILIDADE DE SUBSISTÊNCIA DA ADMISSÃO ENQUANTO MANTIDA A DECISÃO JUDICIAL. PRECEDENTES DESTA CORTE. ILEGALIDADE DA ADMISSÃO E NEGATIVA DE REGISTRO DO CORRESPONDENTE ATO. DETERMINAÇÃO.

ATOS DE ADMISSÃO (ADS)

Secretaria de Fiscalização de Integridade de Atos e Pagamentos de Pessoal e de Benefícios Sociais - Sefip.

Em apreciação ato de admissão de Paulo Onete Garcia dos Santos, empregado contratado pela Caixa Econômica Federal. 
2.	 	A Secretaria de Fiscalização de Integridade de Atos e Pagamentos de Pessoal e de Benefícios Sociais - Sefip apurou que a admissão tratada nestes autos é oriunda de concurso público e ocorreu após o término do prazo regulamentar de sua validade, porém com amparo em decisão judicial exarada nos autos da Ação Civil Pública 0000059-10.2016.5.10.0006, em curso na 6ª Vara do Trabalho de Brasília/DF, que prorrogou a validade do referido concurso público até o trânsito em julgado daquela decisão. 
3.	No mérito, os pareceres da unidade técnica e do Ministério Público junto ao TCU são convergentes no sentido da ilegalidade da admissão realizada após o término da validade do concurso público, bem como da negativa do registro do correspondente ato, sem, contudo, indicar qualquer providência tendente ao rompimento do vínculo trabalhista firmado entre a Caixa e o empregado interessado, haja vista a inocorrência de trânsito em julgado da aludida Ação Civil Pública.
4.	  Acolho, desde logo, os pareceres exarados nos autos porque estão em consonância com a jurisprudência mais atualizada deste Tribunal, da qual constitui marco o Acórdão 1106/2020-TCU-Plenário, proferido nos autos do TC Processo 000.909/2018-1 (rel. Min. Ana Arraes) . 
5.	No aludido precedente, o Tribunal examinou o caso das admissões de pessoal decorrentes de concurso público com prazo de validade expirado, feitas pela Diretoria Regional da Empresa Brasileira de Correios e Telégrafos em São Paulo/Interior, porém amparadas em decisão judicial que prorrogou a validade do certame por tempo indeterminado (Ação Civil Pública 0001035.92.2013-5-10-0015, em trâmite na 15ª Vara do Trabalho de Brasília/DF) . 
6.	Para os casos de contratação de pessoal pela ECT após encerrado o prazo improrrogável de validade do concurso público, com base na mencionada Ação Civil Pública, o Tribunal vinha adotando, segundo sua própria jurisprudência corrente, decisão no sentido de negar registro aos atos de admissão, sem manifestar-se expressamente quanto à legalidade desses atos admissionais (v.g.: Acórdãos 8.928/2017 e 8.929/2017, ambos da 2ª Câmara, rel. Min. Ana Arraes) . 
7.	Mas, ao se deparar novamente com essa matéria nos autos do TC Processo 000.909/2018-1, o Tribunal reviu sua posição e inaugurou desfecho no sentido da ilegalidade dos atos de admissão, com a negativa dos correspondentes registros. Eis o enunciado do paradigmático Acórdão 1106/2020-TCU-Plenário (Jurisprudência Selecionada do TCU) :
"A expiração do prazo de validade de concurso público constitui óbice intransponível ao registro pelo TCU de atos de admissão efetuados posteriormente a essa data, devendo, no entanto, ser assegurada a produção dos efeitos das admissões enquanto subsistir decisão judicial favorável aos interessados."
8.	A decisão de mérito adotada pelo Tribunal no multicitado Acórdão 1106/2020-TCU-Plenário - de julgar os atos de admissão, sem determinar o desfazimento das contratações - concomitantemente assegura o cumprimento do dever legal imposto pelo art. 1º, inciso V, da Lei 8.443/1992, bem como evidencia o respeito à decisão judicial que amparou as admissões decorrentes de concurso público com prazo de validade vencido. 
9.	Posteriormente ao Acórdão 1106/2020-TCU-Plenário, muitos processos de atos de admissão de pessoal, referentes a diversas contratações oriundas de concurso com prazo de validade vencido, mas efetuadas com base em decisão judicial, foram apreciados pelo Tribunal, havendo sido adotado o entendimento consubstanciado no Acórdão 1106/2020-TCU-Plenário (v.g.: Acórdão 7.120/2020, rel. Min. Augusto Nardes; Acórdãos 5353/2020 e 13.295/2020, rel. Min. Subst. Marcos Bemquerer Costa; e Acórdãos 2983 a 2990/2021, rel. Min. Aroldo Cedraz; todos da 2ª Câmara; Acórdão  56/2021, rel. Min. Subst. Weder de Oliveira; e Acórdãos 2400 a 2409/2021, rel. Min. Vital do Rêgo, todos da 1ª Câmara) .
10.	Firmada a jurisprudência, cabe aplicar o entendimento do Acórdão 1106/2020-TCU-Plenário ao presente caso, haja vista a semelhança entre a situação da contratação do empregado pela Caixa Econômica Federal efetuada com amparo em decisão judicial, após o encerramento da validade do respectivo concurso público, e a situação das admissões feitas pela Diretoria Regional da ECT tratada no referido decisum. 
11.	Nesse contexto e na linha dos precedentes mencionados, cabe considerar ilegal a admissão constante destes autos e negar registro ao correspondente ato, sem prejuízo de determinar à entidade de origem que acompanhe os desdobramentos da Ação Civil Pública 0000059-10.2016.5.10.0006 e que comunique o interessado sobre a deliberação desta Corte, encaminhando a este Tribunal comprovantes da aludida ciência.
	Ante o exposto, voto por que seja adotada a deliberação que ora submeto a este Colegiado.
TCU, Sala das Sessões, em 20 de julho de 2021.
MARCOS BEMQUERER COSTA
Relator